最高法院民事判決　　　　　　　九十六年度台上字第八八○號
上　訴　人　甲　　○
　　　　　　乙 ○ ○
共　　　同
訴訟代理人　李晉安律師
被 上訴 人　丁 ○ ○
　　　　　　丙 ○ ○
　　　　　　戊 ○ ○
　　　　　　己 　 ○
　　　　　　庚 ○ ○
　　　　　　壬○○○
　　　　　　卯 ○ ○
　　　　　　子 ○ ○
　　　　　　癸 ○ ○
　　　　　　丑 ○ ○
　　　　　　巳 　 ○
　　　　　　午 ○ ○
　　　　　　申 ○ ○
　　　　　　酉 ○ ○
　　　　　　戌 ○ ○
　　　　　　亥 ○ ○
共　　　同
訴訟代理人　鄭 建 國律師
被 上 訴人　宇 ○ ○
　　　　　　辛 ○ ○
　　　　　　地 ○ ○
　　　　　　寅 ○ ○
　　　　　　辰 ○ ○
　　　　　　未 ○ ○
　　　　　　天 ○ ○
上列當事人間請求拆屋交地事件，上訴人對於中華民國九十六年
一月二日台灣高等法院更審判決（九十五年度上更(三)字第八九號
），提起上訴，本院判決如下：
    主  文
原判決廢棄，發回台灣高等法院。
    理  由
本件上訴人主張：坐落基隆市○○區○○段六七八地號土地（下
稱系爭土地），為伊及訴外人蘇瑞通等十九人所共有，如原判決
附表（下稱附表）一、二所示被上訴人戌○○等九人及丁○○等
十三人（下稱戌○○等二十二人），所有各如上開附表三、四所
示房屋，均無權占用系爭土地，其位置及面積均如原判決附圖（
下稱附圖）所示。而附表五所示被上訴人卯○○，基於其與戌○
○間之租賃或使用借貸關係，占用系爭土地上之房屋。戌○○等
二十二人占有系爭土地既屬無權占有，卯○○自亦無權占有等情
。爰依民法第七百六十七條、第八百二十一條之規定，求為命卯
○○自上開房屋遷出，及戌○○等二十二人各將其房屋占用系爭
土地部分拆除，並將土地返還予伊及其他共有人全體之判決（原
審第一次更審判決關於命卯○○等六人各自遷出部分，除卯○○
一人上訴第三審外，其餘余添財、邱許麵、簡文樹、刁火順及李
楊香等五人均未聲明不服；原審第二次更審判決後，余陳玉琴就
其應拆屋還地部分亦未聲明不服，均已告確定）。
被上訴人則以：伊（指戌○○等二十二人）於民國五十八年間占
有系爭土地，興建如附表三、四所示之房屋時，係由系爭土地原
全體共有人即訴外人蘇有土、蘇溪海、蘇勝及呂蘇玉（應有部分
各四分之一，下稱蘇有土等四人）出具「土地使用權證明書」，
憑以辦理建造執照、使用執照及建物所有權狀，自始即取得系爭
土地全體共有人之同意而占有使用系爭土地。又蘇有土等四人出
具「土地使用權證明書」時，即載明「新建房屋業經本人完全承
認」等語，而上訴人甲○及乙○○係先後於七十九年一月間、八
十七年五月間始自部分共有人處購得系爭土地之所有權應有部分
，即應受上開土地使用借貸契約之拘束。又系爭房屋興建迄今已
逾三十年，上訴人明知而仍買受系爭土地所有權之應有部分，顯
已默示同意伊等繼續使用系爭土地，上訴人執意訴請伊等拆屋還
地，有違誠信原則，亦屬權利濫用等語，資為抗辯。
原審維持第一審所為上訴人敗訴之判決，駁回上訴人之上訴，無
非以：查系爭土地目前為上訴人與訴外人蘇瑞通等共二十一人所
共有，如附表一、二所示戌○○等二十二人，於系爭土地上建有
如附表三、四所示之房屋，其占有使用系爭土地面積及位置各如
附圖所示。戌○○等二十二人抗辯伊等於五十八年間，占有系爭
土地，興建如附表三、四所示之房屋時，係由系爭土地全體共有
人蘇有土等四人出具「土地使用權證明書」，憑以辦理建造執照
、使用執照及建物所有權狀，自始即取得系爭土地全體共有人之
同意而占有使用系爭土地。又蘇有土等四人出具「土地使用權證
明書」時，已於其上載明「新建房屋業經本人完全承認」等情，
業據其提出不動產買賣預約書、系爭土地重測前原始土地登記簿
謄本、土地使用權證明書、基隆市政府建築物使用執照、原建物
所有人蘇聰明之建造執照及使用執照可稽。經查，系爭土地之原
共有人蘇溪海係於五十年一月十一日死亡，其繼承人蘇樹林係於
六十五年十二月三十一日辦畢繼承登記；另一共有人蘇勝則係於
十二年一月十四日死亡，其繼承人蘇土、蘇波亦均已死亡，而由
蘇土之繼承人蘇丁貴及蘇波之女余陳桃於六十九年二月七日代位
辦畢繼承登記，此有繼承系統表、土地登記簿謄本及戶籍登記簿
謄本可稽；再觀諸亥○○與張萬乞於五十九年十二月十九日所訂
之「不動產買賣預約書」載明「右開土地係原地主蘇樹林等轉賣
」，足見五十八、五十九年間系爭土地全體共有人蘇有土等四人
出具「土地使用權證明書」時，係為配合土地權利人之登記狀態
．而以「房分」之名義為之，雖斯時共有人蘇溪海、蘇勝業已死
亡，然該「土地使用權證明書」應已得全體共有人（含蘇溪海、
蘇勝之繼承人蘇樹林、蘇丁貴、余陳桃）之同意而出具，否則，
豈有可能放任被上訴人戌○○等二十二人在系爭土地上建築房屋
歷經三十餘年，均無異議？況蘇勝之隔代繼承人即蘇丁貴之繼承
人蘇財銘、蘇志雄、蘇淑真及蘇萬金於八十九年四月二十七日共
同致函被上訴人時亦稱：「……吾等先人就上開土地（即系爭土
地）與張萬乞訂立買賣契約後，因後者違約不履行付款義務而將
所訂契約解除，同時撤銷先前於土地使用權證明書所為同意台端
使用土地之表示」，足證上開「土地使用權證明書」係以「房分
」名義所出具，且確為蘇溪海、蘇勝之繼承人所同意。此外，上
訴人及其餘共有人十九人對戌○○等二十二人就系爭土地存有使
用借貸關係，及上開「土地使用權證明書」確為上訴人之前手所
出具，並不否認，否則，何須終止借貸關係？益見兩造就系爭土
地存有使用借貸關係，已得共有人余陳桃事後之承認。是戌○○
等二十二人就系爭土地確有使用借貸關係存在，情至明顯。而系
爭土地共有人之前手於出具「土地使用權證明書」時，既明知提
供系爭土地予被上訴人戌○○等二十二人係供作建築房屋目的使
用，復於該「土地使用權證明書」上載明「新建房屋業經本人完
全承認」等情，則在使用目的尚未完畢前，系爭土地之共有人及
其繼承人或繼受人即應受民法第四百七十條第一項規定之限制，
而不得隨時終止該使用借貸契約；況戌○○等二十二人所有系爭
房屋皆係加強磚造二層樓房，目前仍屬可堪使用狀態，復為上訴
人所自認，並有現場照片、建物登記簿謄本、使用執照及建物所
有權狀可稽，足見系爭房屋之使用目的尚未完畢，上訴人自應容
忍被上訴人所有之房屋繼續使用基地即系爭土地直至各該房屋不
堪使用為止，不得動輒即終止該項使用借貸關係。至於卯○○因
承租戌○○所有如附表五所示房屋，而占有該房屋，該房屋既毋
庸拆除，則卯○○自亦毋庸遷出。綜上所述，上訴人依據民法第
七百六十七條及第八百二十一條之規定，請求卯○○應自附表五
所示房屋遷出；戌○○等二十二人應將系爭土地上如附表三、四
所示房屋拆除，並將土地回復原狀返還予伊及其他共有人全體，
自屬不應准許等詞，為其判斷之基礎。
查原審謂：五十八、五十九年間系爭土地全體共有人蘇有土等四
人出具「土地使用權證明書」時，係為配合土地權利人之登記狀
態，而以「房分」之名義為之，雖斯時共有人蘇溪海、蘇勝業已
死亡，然該「土地使用權證明書」應已得全體共有人（含蘇溪海
、蘇勝之繼承人蘇樹林、蘇丁貴、余陳桃）之同意而出具云云，
即指余陳桃對「土地使用權證明書」已事前同意。惟原審復謂：
兩造就系爭土地存有使用借貸關係，已得共有人余陳桃事後之承
認等語，前後即屬矛盾。則余陳桃究竟有無同意，所憑之依據何
在，自有查明之必要。又上訴人於原審爭點整理書狀已列舉五點
理由，表示系爭土地於房屋興建後，地主以糾紛未決，反對被上
訴人使用系爭土地等情（見原審更(二)卷第一宗第一三九頁至第一
四○頁），原審未予查明，說明其取捨意見，遽謂上訴人（含其
前手）放任被上訴人戌○○等二十二人在系爭土地上建築房屋歷
經三十餘年，均無異議云云，似嫌速斷。至被上訴人卯○○應否
遷出房屋，與其餘被上訴人應否拆屋還地有關，併予發回。上訴
論旨，指摘原判決違背法令，求予廢棄，非無理由。
據上論結，本件上訴為有理由。依民事訴訟法第第四百七十七條
第一項、第四百七十八條第二項，判決如主文。
中　　華　　民　　國　九十六　年　　四　　月　二十六　日
                      最高法院民事第八庭
                          審判長法官  朱　建　男
                                法官  顏　南　全
                                法官  許　澍　林
                                法官  鄭　傑　夫
                                法官  蘇　清　恭
      本件正本證明與原本無異
                                      書  記  官
中　　華　　民　　國　九十六　年　　五　　月　　四　　日
                                                Ａ
